最高法院刑事判決　　　　　　　　　　　　　　　九十三年度台上字第六八九０號
　　上　訴　人　甲○○
右上訴人因偽造文書案件，不服台灣高等法院高雄分院中華民國九十二年十一月六日
第二審更審判決（九十二年度上更(一)字第一七一號，起訴案號：台灣高雄地方法院檢
察署八十七年度偵字第一七一三七、一七九三九、一八０三０、二五０八八、二六一
五六號），提起上訴，本院判決如左：
    主  文
原判決關於甲○○行使變造公文書部分撤銷，發回台灣高等法院高雄分院。
    理  由
本件原判決認定上訴人甲○○係國登營造股份有限公司（以下稱「國登公司」）之實
際負責人。民國八十二年六月十一日，國立東華大學籌備處公告招標該大學第一期公
共設施工程（以下稱「本工程」），並預訂於同年月三十日開標。開標之前，陳帝國
、馮在政等人原已邀集聯絡有意投標之廠商聚會，並安排由萬有營造有限公司、藍福
水電工程股份有限公司為其合作公司，為主標廠商。詎工程實績未達招標公告所規定
，曾經在五年內累積承包軍公教工程金額達新台幣（下同）三億五千萬元之國登公司
為爭取承作本工程，乃由上訴人委託緒華企業有限公司負責人王光漢，於同年月二十
九日向陳帝國表示國登公司願付更高的「圓仔湯」費用。陳帝國乃應允，安排使本工
程於同年月三十日開標作業流標，以迫使主辦單位國立東華大學籌備處重新招標。八
十二年七月初，陳帝國、馮在政、項金平、金瑞祥、黃海如及外省幫派份子陳兆福，
分別脅迫邀集有意參加本工程第二次招標之廠商，至台北市富臨極品餐廳開會協議本
工程第二次開標之圍標事宜。會中因上訴人同意支付「圓仔湯」費用七千七百九十萬
元為最高，因此決定本工程由國登公司為主標廠商。惟國登公司因工程實績不符本工
程第二次招標公告所規定，曾經在五年內累積承包軍公教工程金額達三億元以上之規
定。上訴人乃授意具有犯意聯絡之不詳姓名年籍之成年人，於八十二年七月間某日，
在國登公司內，將國登公司前承攬台灣省水利局清水溪福興一號堤防工程驗收證明書
加以變造。就內載預算或合約金額由五百三十六萬元變更為三千五百三十六萬元，驗
後結算總價由五百三十七萬二千元變更為三千五百三十七萬二千元，虛增三千萬元。
再併同其他十八件完工證明書，使國登公司工程實績符合本工程第二次招標公告之規
定，並持以行使，委託不知情之李啟民於八十二年七月十二日以前，以限時掛號郵件
寄達台北市郵政二六之九一七號信箱參與投標，並順利得標足以生損害於台灣省水利
局及其他投標者等情。因而將第一審關於此部分之無罪判決撤銷，改判論處上訴人行
使變造公文書，足以生損害於公眾及他人罪刑，固非無見。
惟查：(一)原判決事實認定上訴人於「八十二年七月」間某日，授意具有犯意聯絡之不
詳姓名年籍之成年人，在國登公司內，將國登公司前承攬台灣省水利局清水溪福興一
號堤防工程驗收證明書加以變造，就內載預算或合約金額由五百三十六萬元變更為三
千五百三十六萬元，驗後結算總價由五百三十七萬二千元變更為三千五百三十七萬二
千元，虛增三千萬元。惟卷查法務部調查局高雄市調查處所檢送國登公司「八十二年
六月」參與國立東華大學文、理學院新建工程投標送審之實績證明資料影本，其上之
台灣省水利局營繕工程結算驗收證明書，該「預算或合約金額」及「驗收結算總價」
欄內，已分別填載為「新台幣參仟伍佰參拾陸萬元整」、「新台幣參仟伍佰參拾柒萬
貳仟元整」（見八十七年度偵字第二五０八八號偵查卷第一四四至一四八頁）。如果
無訛，該結算驗收證明書應已於八十二年六月間即已變造完成。實情是否如此？原審
未調查究明，遽認定上訴人變造之時間為「八十二年七月」間某日，不無調查未盡之
違誤。(二)已受請求之事項未予判決者，其判決當然違背法令，刑事訴訟法第三百七十
九條第十二款定有明文。本件第一審判決後，檢察官不服提起上訴，其上訴理由第一
段即指陳，起訴書既已記載上訴人有所謂圓仔湯費用之交付，雖無從論以公平交易法
第三十五條之罪名，仍應論以詐欺罪。乃原判決對詐欺部分究否成立犯罪，漏未論述
，自有已受請求之事項未予判決之違法。上訴意旨執以指摘原判決不當，非無理由，
應認原判決關於此部分仍有撤銷發回更審之原因。至於原判決不另為免訴諭知部分，
基於審判不可分之原則，應併予發回。又上訴人上開參與國立東華大學文、理學院新
建工程投標送審經變造之台灣省水利局營繕工程結算驗收證明書，與本件是否具有連
續犯之裁判上一罪關係，暨檢察官移送併辦部分，於更審時均應注意及之。
據上論結，應依刑事訴訟法第三百九十七條、第四百零一條，判決如主文。
中　　　華　　　民　　　國　　九十三　　年　　 十二 　　月　　 三十 　　日
                              最高法院刑事第六庭
                                  審判長法官  吳　雄　銘
                                        法官  池　啟　明
                                        法官  石　木　欽
                                        法官  郭　毓　洲
                                        法官  吳　三　龍
      右正本證明與原本無異
                                              書  記  官
中　　　華　　　民　　　國　　九十四　　年　　  一      月      三      日
                                                                        Ｃ
